【裁判字號】    99,勞訴,9
【裁判日期】    990730
【裁判案由】    給付職業災害補償金
【裁判全文】
臺灣臺北地方法院民事判決               99年度勞訴字第9號
原      告  楊玉彬
訴訟代理人  沈以軒律師
被      告  汎球藥理研究所股份有限公司
法定代理人  伯藍德
訴訟代理人  陳佩貞律師
            白梅芳律師
上列當事人間請求給付職業災害補償金事件，本院於民國99年7
月6日言詞辯論終結，判決如下：
    主      文
原告之訴及假執行之聲請均駁回。
訴訟費用由原告負擔。
    事實及理由
一、原告主張：原告自民國85年10月21日起受僱於被告擔任守衛
    工作，被告於94年4 月30日資遣原告，又於94年7 月8 日指
    示原告與訴外人尖兵保全股份有限公司（下稱尖兵公司）簽
    訂共同承攬協議書，再於97年4 月1 日將原告調任園藝清潔
    工作，要求原告簽訂系爭承攬契約書（下稱系爭契約），僱
    用期間自97年4 月1 日至97年10月31日。原告於97年10月23
    日執行園藝修剪工作，因被告未依勞工安全衛生設施規則提
    供原告相關安全設備，致原告不慎自鋁梯跌落，受有第一腰
    椎壓迫性骨折，住院23天，迄未康復而不宜從事粗重搬運工
    作。兩造簽署之系爭契約雖名為承攬契約書，惟原告之勞務
    給付與被告間具有使用從屬及指揮監督之關係，仍應成立勞
    動契約。爰依勞動基準法（下稱勞基法）第59條第2 款前段
    、同法施行細則第31條請求被告補償98年2 月1 日至99年6
    月9 日之工資741,000 元，依勞基法第59條第1 款請求醫療
    費用20,371元。又被告未提供安全之移動梯，且原告受傷時
    工作處所高度逾2 公尺，被告未設置工作台或張掛安全網、
    亦無安全帶等必要防護具，且欠缺設置垂直、水平母索供被
    告使用安全帶鉤掛，已違反勞工安全衛生法第5 條、勞工安
    全衛生設施規則第224 條、第225 條、第281 條、第229 條
    之保護他人之法律，符合民法第184 條第2 項應負侵權行為
    損害賠償責任之規定，應賠償原告97年10月23日至同年11月
    14日之看護費用44,000元及慰撫金40萬元，連同前開工資及
    醫療費用，被告共應給付原告1,205,371 元，為此提起本件
    訴訟等情。並聲明：(一)被告應給付原告1,205,371 元及自99
    年7 月7 日起至清償日止，按週年利率5%計算之利息；(二)願
    供擔保請准宣告假執行。
二、被告則以：被告於94年4 月底依法資遺原告，並自94年5 月
    起將警衛工作委由尖兵公司處理。原告嗣以開計程車為業，
    被告當時總經理林清鎚念及與原告多年情誼，乃情商由尖兵
    公司僱用原告，由尖兵公司指派原告至被告公司值勤警衛，
    被告並未指示原告與尖兵公司簽訂共同承攬協議書。被告於
    97年3 月間與尖兵公司約滿後，將警衛保全、環境清潔及其
    他雜項工作委由威合股份有限公司（下稱威合公司）承包。
    原告又多次向被告總經理及總務主任請託，被告乃同意自97
    年4 月1 日至97年10月31日暫緩由威合公司提供全面服務，
    改由威合公司先承包警衛保全與環境清潔工作，雜項工作則
    由原告承攬，兩造並於97年4 月1 日簽訂系爭契約，原告對
    被告之從屬性甚低，兩造間並無勞動契約關係，原告請求被
    告給付職業災害補償金，顯屬無據。又原告發生意外前二天
    為雨天，被告並未指示原告於當日修剪樹枝，亦未提供該鋁
    梯供被告使用，原告將鋁梯架立在樹枝並以搖擺方式移動鋁
    梯造成重心不穩導致後仰翻覆跌傷，乃可歸責原告使用鋁不
    當所致，且該鋁梯結構堅固亦無任何不安全之情形，被告對
    原告並無侵權行為，且兩造間既無勞動契約關係，即無勞工
    安全衛生法之適用，被告自無違反原告所謂勞工安全衛生設
    施規則之保護他人法律可言，是原告之請求並無理由等語，
    資為抗辯。並聲明：(一)原告之訴及假執行之聲請均駁回；(二)
    如受不利判決，願供擔保請准宣告免為假執行。
三、查原告主張其於97年10月23日為被告修剪園藝花木時，自鋁
    梯跌落，受有第一腰椎壓迫性骨折，住院23天之事實，為被
    告所不爭，並有原告提出之診斷證明書附卷可稽（見勞訴字
    卷第10、121 頁），固堪信為真正。惟原告主張兩造間有適
    用勞基法之勞動契約關係，被告應依勞基法第59條第2 款及
    同法施行細則第31條補償原告原領工資及醫療費用一節，則
    為被告所拒，並辯稱兩造間為承攬關係，無勞基法之適用等
    語。是本件首應探究兩造間之勞務契約有無勞基法之適用。
    經查，原告主張兩造間之勞務契約為適用勞基法之勞動契約
    ，無非係以：(1)原告在被告公司從事警衛與園藝工作近12年
    ，持續為單一雇主工作；(2)原告不負擔被告公司事業計畫及
    損益盈虧，每月定期20日獲得薪資45,000元；(3)被告每月以
    「薪資獎金」名義匯入原告銀行薪資轉帳戶，亦以薪資類別
    開立扣繳憑單予原告，相關程序與被告公司一般勞工相符；
    (4)原告工作所需材料、器具及設備皆由被告供給，此觀系爭
    承攬契約第5 條第2 項規定「乙方（即原告）應秉持誠信原
    則善盡保管人責任」即明；(5)原告提供勞務處所悉依被告指
    定，原告無選擇工作場所之自由；(6)原告工作時間固定為上
    午8 時20分至下午5 時；工作項目調整增減係受被告尤明勝
    經理、王招民主任指示分配，不得拒絕；工作項目除一般性
    事務外，亦包括被告分派之突發性任務，諸如油漆、鋪設柏
    油路、處理被告公司實驗屍體、颱風後修復等工作；且須於
    被告指定期限內完成工作並達到要求之標準，否則被告有權
    終止契約；請假須事先填寫假卡，經被告公司王招民主任核
    准；(7)原告取得被告經營資訊、產品資料、規章制度等，受
    到嚴格拘束不得洩漏；(8)原告在系爭契約存續期間必須遵守
    被告公司相關規定而接受其指揮監督，此觀系爭契約第3 條
    第3 項可明，如有違反，被告並得向原告請求50萬元之違約
    賠償並追究一切民刑責任等情，為其論據。惟查：(1)原告雖
    自85年10月21日起受僱於被告擔任守衛工作，惟至94年4 月
    30日即經被告資遣，此後原告從事計程車駕駛行業約2 月，
    嗣與尖兵公司簽訂載明原告與尖兵公司共同承攬被告駐衛警
    工作之「共同承攬協議書」，始再回被告公司擔任警衛等情
    ，乃原告所不否認，並有原告提出之「共同承攬協議書」附
    卷可證（見勞訴字卷第9 頁）。可見原告並非持續受僱於被
    告，而是間有離職及以承攬人地位提供勞務之情形。而原告
    指稱其簽訂上開「共同承攬協議書」係依被告指示云云，並
    未舉證以實其說，且為被告所否認，自不足採。又上開「共
    同承攬協議書」既以書面載明原告與尖兵公司共同承攬被告
    警衛工作，原告復未舉證證明其在上開共同承攬協議書存續
    期間為被告提供勞務，係本於與被告間之僱傭契約而非本於
    該共同承攬協議書所揭示之承攬關係，則原告逕謂其在該協
    議書存續期間為被告提供勞務，係屬受僱於被告云云，亦非
    有據。是原告上詞所謂近12年間持續為單一雇主工作云云，
    並不足取。(2)被告雖不否認原告無須負擔被告公司事業計畫
    及損益盈虧，每月均定期受領45,000元報酬之情。惟勞務提
    供者應否負擔受領者之事業計畫及損益盈虧，並非判斷該勞
    務契約有無適用勞基法之要項，是原告此部分主張縱認屬實
    亦無從據以認定其與被告間具有勞動契約關係。(3)被告雖不
    否認每月以「薪資獎金」名義將應付原告之報酬匯入原告銀
    行薪資轉帳戶，並以薪資類別開立扣繳憑單予原告之事實，
    惟辯稱原告每月20日定期領取45,000元，係被告依系爭契約
    第2 條第1 款約定所給付之承攬報酬；被告於97年間匯予原
    告之承攬報酬以「薪資獎金」名義匯入原告於國泰世華銀行
    之活期儲蓄存款帳戶，純係出於善意，以讓原告享有銀行給
    予薪資轉帳戶較高之存款利率；又所得稅法第14條規定「薪
    資所得」係指包括公、教、軍、警、公私事業「職工薪資」
    及「提供勞務者之所得」，其範圍並不僅限於僱傭關係下之
    員工薪水。個人為公私事業提供勞務所取得之報酬亦屬之。
    被告給付原告之承攬報酬以「薪資」開具扣繳憑單，符合法
    律之規定；再者扣繳憑單僅為代扣繳稅款之憑據，縱被告以
    「薪資」開具承攬報酬之扣繳憑單為不當，亦僅被告對稅法
    之認知是否有誤、應否更正之問題，並不因此使原告因此從
    屬於被告，或因此而受被告之指揮監督等語。經核被告所辯
    與系爭契約第2 條第1 款、所得稅法第14條規定無違，堪予
    採信。且勞務契約是否屬於適用勞基法之勞動契約，應從實
    質關係探究，並非單憑勞務報酬以「薪資」之名而為給付，
    即足斷定。是原告以上詞據為兩造間有適用勞基法之勞動契
    約關係之論證，並不足取。(4)原告雖主張其工作所需之材料
    、器具及設備皆由被告供給，惟被告辯稱依系爭契約被告並
    無供給義務。經查依兩造所不爭執之原告履約實況，原告整
    理園藝係使用被告之鋁梯，植栽施肥、噴藥費用亦由被告負
    擔。惟因承攬契約本即有承攬人僅為勞務之提供，材料器具
    則由定作人負擔之類型，是原告固有上開履約實況，然並不
    足以作為兩造間勞務契約定性之區辨標準。是以原告此部分
    之主張，尚不能遽認兩造間有適用勞基法關係之勞動契約關
    係。(5)原告雖主張其提供勞務處所悉依被告指定，原告無選
    擇工作場所之自由；惟觀諸系爭契約附件（見勞訴字卷第45
    頁）所定原告依系爭契約應提供之勞務，各為：庭園草皮修
    整、圍牆垂葉榕修整、造型榕及其他樹木修整、公司LOGO草
    花栽植（更換蒔花）、草皮植栽施肥噴藥、園區圍牆及水溝
    清理、油漆粉刷（所有區域）、感染性廢棄物清除（配合廠
    商）、垃圾儲存區及回收區機車棚清潔、園區落葉打掃、感
    染性廢棄物區整理、其他交辦事項，顯見各該工作本應於被
    告公司之固定場所施作，原告因此無法變更工作場所，乃因
    工作性質使然，而非受限於被告之指揮監督，是故原告此部
    分所陳，亦無從據為兩造間有勞動契約關係之認定基礎。(6)
    原告雖主張其工作時間固定為上午8 時20分至下午5 時；請
    假須事先填寫假卡，經被告公司王招民主任核准云云，惟為
    被告所否認，而原告並未舉證證明其工作時間之固定性，且
    觀諸系爭契約附件所定原告工作範圍，僅約定施作頻率，並
    未要求原告提供勞務之特定時間。再原告所提出之假卡亦屬
    其94年間任守衛職務之休假紀錄，且無任何被告公司人員簽
    署表示准駁之文義（見勞訴字卷第15頁），復與被告一般員
    工使用之假卡不同，此觀被告提出之假卡甚明（見勞訴字卷
    第47頁），則原告所謂其工作時間固定，不出勤須經請假等
    情，即難遽採。而原告另謂其工作項目調整增減係受被告尤
    明勝經理、王招民主任指示分配，不得拒絕。惟原告並未證
    明被告有指示原告施作超出系爭契約所預定範圍之工作。而
    原告所謂其須施作油漆、鋪設柏油路、處理被告公司實驗動
    物屍體、颱風後修復等工作，核屬系爭契約第1 條第6款 、
    第7 款、第8 款、第10款、第6 款、第11款所定工作內容，
    亦難認被告有指派原告施作突發性工作。是原告以其工作時
    間固定、工作項目增減受被告指示不得拒絕、工作項目包括
    被告分派突發性任務、須於指定期限內完成並達到要求標準
    、請假須事先填寫假卡經被告核准云云，據以主張兩造間有
    勞動契約之關係，尚非可取。(7)至於原告另主張其取得被告
    經營資訊、產品資料、規章制度等，受到嚴格拘束不得洩漏
    一節，本屬被告保護營業秘密之作為，要與兩造間有無勞動
    契約關係無涉。(8)依系爭契約第3 條第3 項規定，原告在系
    爭契約存續期間固須遵守被告公司相關規定，惟因系爭契約
    所定工作性質，原告須於被告公司園區內提供勞務，則被告
    要求原告於勞務提供時間遵守被告公司相關規定，本屬園區
    維護制度之一環，尚難遽認被告因此即對原告施以勞動契約
    性質之指揮監督。因此原告以受被告要求遵守被告之相關規
    定為由，主張兩造間為適用勞基法之勞動契約關係，亦無可
    取。準此以觀，原告以前揭論述，主張兩造間之勞務契約為
    適用勞基法之勞動契約，尚無可採。而依原告所陳之履約過
    程觀察，與承攬契約之履約實無明顯區辨之處，是從原告實
    際履約過程亦無法認定兩造間確係成立適用勞基法之勞動契
    約。況依系爭契約第6 條已明文揭示該契約為「承攬契約非
    勞動契約」，並具體載明「(一)乙方（即原告）…對於勞務之
    實施方式、時間及地點，均不受甲方（即被告）之指揮監督
    ，亦未與甲方之受僱勞工居於分工合作狀態；乙方無須上下
    班及請假，甲方亦允許他人代乙方勞動，乙方可以同時與其
    他定作人成立數個不同承攬契約，乙方應自備交通工具及負
    擔完成工作所需之相關費用…」，足見依兩造之約定內容觀
    察，兩造間之勞務契約關係並不具勞動契約所要求之從屬性
    。而企業欲以何種法律行為處理其業務，本於私法自治之原
    則，應由企業自行選擇，除法有強制禁止規定或有刻意規避
    法所課加之義務外，實無強加干涉之理由。是本件亦不能因
    被告以個人施作原告之工作，即逕行排除原告以承攬之法律
    行為處理其業務之選擇權利。是綜上所述，被告辯稱兩造間
    無適用勞基法之勞動契約關係，尚非無據。原告為相反之主
    張，則無可採。而兩造間之勞務契約既無勞基法之適用，原
    告依勞基法第59條第2 款及同法施行細則第31條請求被告補
    償原告原領工資及醫療費用，即屬無據。又原告既非受僱於
    被告，被告自不負勞工安全衛生法所規定之雇主責任，亦須
    負該法所定設置必要安全衛生設備之責任。則原告主張被告
    未依勞工安全衛生法暨勞工安全衛生設施規則設置符合標準
    之必要安全衛生設備，係違反保護他人之法律，應依民法第
    184 條第2 項規定對原告負損害賠償責任云云，亦非有據。
    從而，原告依勞基法第59條第2 款前段暨同法施行細則第31
    條、勞工安全衛生法第5 條，勞工安全衛生設施規則第224
    條、第225 條、第281 條、第229 條，及民法第184 條第2
    項規定，請求被告給付98年2 月1 日至99年6 月9 日之工資
    741,000 元、醫療費用20,371元、97年10月23日至同年11月
    14日之看護費用44,000元及慰撫金40萬元，共計1,205,371
    元，及自99年7 月7 日起至清償日止，按週年利率5%計算之
    利息，為無理由，應予駁回。原告既受敗訴之判決，其假執
    行之聲請亦失所附麗，應併予駁回。又本件事證已臻明確，
    兩造其餘主張陳述及所提之證據，經審酌後認於判決結果無
    影響，不另一一論駁，附此敘明。爰依民事訴訟法第78條判
    決如主文。
中    華    民    國    99    年    7     月    30    日
                        勞工法庭  法  官  黃明發
以上正本係照原本作成。
如對本判決上訴，須於判決送達後20日內向本院提出上訴狀。如
委任律師提起上訴者，應一併繳納上訴審裁判費。
中    華    民    國    99    年    8    月    2      日
                                  書記官  陳怡如

司法院資訊處製作；財團法人民間司法改革基金會備份。
